【裁判字號】    98,簡上,12
【裁判日期】    980331
【裁判案由】    重利
【裁判全文】
臺灣士林地方法院刑事判決              98年度簡上字第12號
上  訴  人  臺灣士林地方法院檢察署檢察官
被      告  丙○○
上列上訴人因被告重利案件，不服本院民國97年11月28日97年度
審簡字第88號第一審刑事簡易判決（臺灣士林地方法院檢察署檢
察官起訴書案號：97年度偵字第2201號），提起上訴，本院管轄
第二審之合議庭判決如下：
    主  文
原判決撤銷。
丙○○乘他人之急迫貸以金錢，而取得與原本顯不相當之重利，
處拘役肆拾日，如易科罰金以新臺幣壹仟元折算壹日，扣案之票
號為TH0000000 號之本票壹紙及商業本票簿壹本均沒收之；又乘
他人之急迫貸以金錢，而取得與原本顯不相當之重利，處拘役肆
拾日，如易科罰金以新臺幣壹仟元折算壹日，扣案之票號為CH00
00000 號之商業本票壹紙及商業本票簿壹本均沒收之；又乘他人
之急迫貸以金錢，而取得與原本顯不相當之重利，處拘役肆拾日
，如易科罰金以新臺幣壹仟元折算壹日，扣案之票號為CH000000
0號 之商業本票壹紙及商業本票簿壹本均沒收之；又乘他人之急
迫貸以金錢，而取得與原本顯不相當之重利，處拘役肆拾日，如
易科罰金以新臺幣壹仟元折算壹日，扣案之票號為CH0000000 號
之商業本票壹紙及商業本票簿壹本均沒收之；應執行拘役壹佰壹
拾日，如易科罰金以新臺幣壹仟元折算壹日，扣案之票號為TH00
00000 號之本票壹紙、票號為CH0000000 號、CH0000000 號及CH
0000000 號之商業本票各壹紙、商業本票簿壹本均沒收之。
    事  實
一、丙○○基於乘他人急迫而貸以金錢，並取得與原本顯不相當
    之重利之犯意，預設苛刻重利之條件，即每貸與新臺幣（下
    同）10000 元，每十天計息一次，每次利息1000元至2000元
    不等之金額，相當月息百分之三十至百分之六十之計息方式
    ，並於借款時要求開立本票以供將來償付借款之擔保，而利
    用如附表所示之人急迫缺錢之際，先後於如附表所示之時間
    ，分別貸借如附表所示之款項，並由如附表所示之人依借款
    金額開立如附表所示金額之本票以供借款之擔保（各次借款
    人、借款時間、金額、所開立本票、所得利息及利息計算方
    式均詳如附表所載），而取得與原本顯不相當之重利，合計
    達40000 元，嗣於民國96年11月14日12時40分許及16時30分
    許，先後在丙○○所經營位於臺北縣汐止市○○路○ 段215
    號之檳榔攤及其位於臺北縣汐止市○○路○ 段236 號10樓之
    2 之住處，經警徵得同意後執行搜索，而查扣丙○○所有因
    犯罪所生及供犯罪所用之如附表所示本票及商業本票簿1本
    ，始查悉上情。
二、案經臺北市政府警察局移送臺灣士林地方法院檢察署檢察官
    偵查起訴，因丙○○自白犯罪而改以簡易判決處刑。
    理  由
一、按被告以外之人於審判外之言詞或書面陳述，除法律有規定
    者外，不得作為證據；又被告以外之人於審判外之陳述，雖
    不符合同法第159 條之1 至第159 條之4 之規定，但經當事
    人於審判程序同意作為證據，法院審酌該言詞陳述或書面陳
    述作成時之情況，認為適當者，亦得為證據；又當事人、代
    理人或辯護人於法院調查證據時，知有第159條第1 項不得
    為證據之情形，而未於言詞辯論終結前聲明異議者，視為有
    前項之同意，刑事訴訟法第159 條第1 項及第159 條之5 分
    別定有明文。查本判決下列所引用之各該被告以外之人所為
    審判外之陳述以及其他書面陳述，雖屬傳聞證據，惟當事人
    於本院準備程序及審判期日中均表示無意見而不予爭執，且
    迄至言詞辯論終結前亦未再聲明異議，本院審酌上開證據資
    料製作時之情況，尚無違法不當之瑕疵，亦認為以之作為證
    據應屬適當，依刑事訴訟法第159 條之5 規定，認前揭證據
    資料均有證據能力。
二、前揭犯罪事實，業據被告丙○○於本院審理中坦承不諱，復
    經被害人丁○○、乙○○、甲○○及戊○○於警詢中指訴歷
    歷，並有被害人丁○○、乙○○、甲○○及戊○○立具之如
    附表所示之本票各1 紙、臺北市政府警察局刑事警察大隊搜
    索扣押筆錄及扣押物品目錄表在卷可稽，足徵被告丙○○之
    上開自白與事實相符。本件事證明確，被告丙○○之犯行洵
    堪認定，應予依法論科。
三、核被告丙○○上開所為，分別係犯刑法第344 條之重利罪。
    又其所犯上開各罪，犯意各別，應予分論併罰。原審認被告
    丙○○罪證明確，因而援引刑事訴訟法第449 條第2 項、第
    3 項、第454 條第2 項，刑法第344 條、第51條第5 款、第
    41條第1 項前段、第2 項，刑法施行法第1 條之1 第1 項、
    第2 項前段之規定，分別量處被告丙○○拘役三十日，並定
    其應執行刑為拘役三十日，且諭知易科罰金之折算標準，固
    非無見；然(一)如附表所示之本票及商業本票1 本，均係被告
    丙○○所有，且為供犯罪所用及因犯罪所生之物，是原判決
    漏未為沒收之諭知，容有未洽；(二)刑罰之量定雖屬法院自由
    裁量之職權行使，但仍應審酌刑法第57條所列各款事由及一
    切情狀為酌量輕重之標準，並非漫無限制；又法律上屬於自
    由裁量之事項，並非概無法律性之拘束，自由裁量係於法律
    一定之外部性界限內（以定執行刑言，即不得違反刑法第51
    條之規定）使法官具體選擇以為適當之處理，因此在裁量時
    ，必須符合所適用之法規之目的，易言之，須受法律秩序之
    理念所指導，此亦即所謂之自由裁量之內部性界限（最高法
    院80年度臺非字第473 號判例要旨可資參照），而關於定應
    執行之刑，僅係基於法律所規定之限制加重原則，在數罪之
    宣告刑上依累進遞減原則而定其應得之執行刑，而非出於過
    度刑罰優惠之目的，是雖屬自由裁量之範圍，仍應受此項內
    部性界限之拘束，查本件被告丙○○所收取利息高達月息百
    分之三十至六十不等，而其利用他人急迫之際以上開計息方
    式貸予他人金錢，且於短短二個月間即先後為如附表所示之
    四次重利犯行，且所取得之利息高達40000 元，其行為惡性
    難謂非鉅，是原審僅就各次重利犯行分別論處拘役三十日，
    並定其應執行刑為拘役三十日，顯有違刑罰之衡平原則，亦
    有未洽。是檢察官上訴意旨以原審所定應執行刑顯有不當為
    由指摘原判決不當，請求撤銷更為適當合法之判決，為有理
    由，而原判決既有上開可議之處，即屬無可維持，應由本院
    予以撤銷改判。爰審酌被告丙○○上開放貸金錢之舉，實已
    嚴重影響國內金融秩序安定，然於犯後業已免除被害人丁○○、乙○○、甲○○、戊○○之本金及利息債務，此有免除
    債務書影本3 紙及本院調解筆錄影本在卷可參，且於犯後尚
    能坦承犯行，並分別捐款5 萬元予財團法人國際單親兒童文
    教基金會及財團法人犯罪被害人保護協會，亦有匯款憑據影
    本各1 紙在卷可徵，及其品行、犯罪動機、目的、手段、所
    受之刺激、生活狀況、智識程度、所生危害及所得利益等一
    切情狀，分別量處如主文第二項所示之刑，並諭知易科罰金
    之折算標準及定其應執行刑。又扣案如附表所示之本票及商
    業本票簿1 本，或係因犯罪所生之物，或為供犯罪所用之物
    ，且為被告丙○○所有，業經其供明在卷，爰分別於所涉重
    利罪之主文項下宣告沒收之。
據上論斷，應依刑事訴訟法第455 條之1 第1 項、第3 項、第36
9 條第1 項前段、第364 條、第299 條第1 項前段，刑法第344
條、第41條第1 項、第51條第6 款、第38條第1 項第2 款、第3
款，刑法施行法第1 條之1 ，判決如主文。
本案經檢察官張紜瑋到庭執行職務
中    華    民    國    98    年    3     月    31    日
                  刑事第五庭審判長法  官  李育仁
                                  法  官  孫曉青
                                  法  官  黃雅君
以上正本證明與原本無異。
本件不得上訴。
                                  書記官  簡湘雲
中    華    民    國    98    年    3     月    31    日
附錄本案論罪科刑法條：
刑法第344條
附表：
 ┌─┬───┬──┬───┬──┬───┬───────────────┐
 │編│ 姓名 │時間│ 地點 │借款│計息方│所簽立之本票／所得利息        │
 │號│      │    │      │金額│式    │                              │
 ├─┼───┼──┼───┼──┼───┼───────────────┤
 │  │丁○○│96年│基隆市│8萬 │10天為│票號TH0000000                 │
 │  │      │6月 │七堵區│元  │1期， │（金額8萬元／發票日96.6.23）  │
 │1 │      │23日│百三街│    │每期利│／16000元                     │
 │  │      │    │32號1 │    │息1600│                              │
 │  │      │    │樓    │    │0 元（│                              │
 │  │      │    │      │    │即月息│                              │
 │  │      │    │      │    │百分之│                              │
 │  │      │    │      │    │六十）│                              │
 ├─┼───┼──┼───┼──┼───┼───────────────┤
 │  │乙○○│96年│臺北縣│2萬5│10天為│票號CH0000000                 │
 │  │      │8月 │汐止市│000 │1期， │（金額4 萬元／發票日96.8.15） │
 │2 │      │15日│大同路│元  │每期利│／6000元                      │
 │  │      │    │2段215│    │息3000│                              │
 │  │      │    │號    │    │元（即│                              │
 │  │      │    │      │    │月息百│                              │
 │  │      │    │      │    │分之三│                              │
 │  │      │    │      │    │十六）│                              │
 ├─┼───┼──┼───┼──┼───┼───────────────┤
 │  │甲○○│96年│臺北縣│2萬 │10天為│票號CH0000000                 │
 │  │      │8月 │汐止市│元  │1期， │（金額4 萬元／發票日96.8.17） │
 │3 │      │17日│大同路│    │每期利│／6000元                      │
 │  │      │    │      │    │息3,00│                              │
 │  │      │    │      │    │0 元（│                              │
 │  │      │    │      │    │即月息│                              │
 │  │      │    │      │    │百分之│                              │
 │  │      │    │      │    │四十五│                              │
 │  │      │    │      │    │）    │                              │
 ├─┼───┼──┼───┼──┼───┼───────────────┤
 │  │戊○○│96年│臺北縣│1萬 │15天為│票號CH0000000                 │
 │  │      │8月 │汐止市│元  │1期， │（金額2 萬元／發票日96.8.27） │
 │4 │      │27日│大同路│    │每期利│／12000元                     │
 │  │      │    │      │    │息1500│                              │
 │  │      │    │      │    │元（即│                              │
 │  │      │    │      │    │月息百│                              │
 │  │      │    │      │    │分之三│                              │
 │  │      │    │      │    │十）  │                              │
 └─┴───┴──┴───┴──┴───┴───────────────┘


司法院資訊處製作；財團法人民間司法改革基金會備份。
